【裁判字號】    91,訴,1236
【裁判日期】    920403
【裁判案由】    損害賠償等
【裁判全文】
臺灣臺北地方法院民事判決  九十一年度訴字第一二三六號
    原      告  甲○○
    訴訟代理人  林峰正律師
                張炳煌律師
    被      告  乙○○
                            局.
    訴訟代理人  王如玄律師
                李文健律師
右當事人間請求損害賠償等事件，本院判決如左：
    主    文
原告之訴及假執行之聲請均駁回。
訴訟費用由原告負擔。
    事    實
甲、原告方面：
  一聲明：
    (一)被告應給付原告新台幣（下同）二百二十八萬元及自起訴狀繕本送達翌日起至
      清償日止，按週年利率百分之五計算之利息。
    (二)被告應將附件一「道歉聲明」以十四號字體及半版之篇幅（二二．五公分乘一
      六．五公分）刊登在台灣日報、自由時報、中國時報及聯合報之全國版第一版
      。
    (三)原告願供現金或同面額之華南商業銀行無記名可轉讓定期存單為擔保請准宣告
      假執行。
  二陳述：
    (一)訴外人財團法人台灣和平基金會（下稱和平基金會）自民國八十六年二月二十
      八日至八十九年五月三十一日先後受台北市政府民政局（下稱民政局）及台北
      市政府文化局（下稱文化局）委託經營台北市二二八紀念館（下稱二二八紀念
      館），和平基金會委派原告出任二二八紀念館館長，原告任館長期間之館務深
      受各界肯定。惟被告出任文化局局長後，即不斷以各種行政勢力騷擾和平基金
      會之業務運作。先是二二八紀念館所在地稅務管轄單位財政部國稅局中正分局
      來函要求對和平基金會進行查帳，基金會予以配合，嗣於五月十日國稅局大安
      分局又來函聲稱和平基金會會址所在地屬於大安分局管轄，應由大安分局查帳
      ，和平基金會亦再次配合，二次查帳結果均核無誤。其後於五月十二日及十六
      日，文化局再派遣會計室主任王儉及五名人員至基金會查帳，查核結果亦係收
      支相符，和平基金會之簽證會計師「正興聯合會計師事務所」並出具查核證明
      書，證明和平基金會之收入與支出無不正常情事。詎被告卻懷疑和平基金會經
      營二二八紀念館期間，外界給予和平基金會之捐款，係給予二二八紀念館之捐
      款而為基金會據為己有，藉此為由要求再度重新查帳，和平基金會為維護尊嚴
      ，乃決定不從文化局要求，文化局遂於九十年七月間對和平基金會提起訴訟請
      求交付帳冊。台北市議會八十九年五月二十四日教育委員會會議主席亦裁示有
      關二二八紀念館帳目事宜，請相關主管機關（文化局、教育局、民政局）本於
      職權查核清楚，並將查核結果送教委會參考，在未查明前，不宜對外發表任何
      意見。被告竟於九十年二月二十五日之記者會中，公開向在場採訪記者宣稱：
      「甲○○以二二八紀念館名義對外募得上千萬元的捐款，卻未據實向文化局核
      報，反讓台灣和平基金會據為己有，文化局將在最短時間內提出民事訴訟，儘
      速追回屬於市民的公共財」，其在無憑無據之情況下，出於毀損原告名譽之故
      意，散布前揭侵害原告名譽之言論，縱非故意，亦有過失，被告依民法第十八
      條、第一百八十四條第一項前段、第一百九十五條第一項規定應負侵權行為損
      害賠償責任，為此訴請被告回復原告之名譽並就原告精神上所受痛苦給付非財
      產上損害賠償，求為判決如訴之聲明第一、二項所示。
    (二)文化局委請之會計師根本尚未進行任何查帳工作，也未提出任何查帳報告，被
      告卻對媒體宣稱：「目前委任會計師的查帳工作已告一段落，文化局將在最短
      時間內提出民事訴訟，以追回台北市民的『公共財』．．．」。文化局目前向
      和平基金會提出交付帳冊訴訟，根本無所謂「會計師的查帳工作已告一段落」
      之事實，為被告所明知，其竟公然向記者說謊，顯有故意。且被告雖辯稱沒有
      帳冊無法計算損害賠償金額，所以先提起交付帳冊之訴，既如此，豈能對媒體
      放言原告使和平基金會將「上千萬元」捐款「公共財」據為己有。
    (三)和平基金會經營紀念館係屬無償，台北市政府未支付分文經營服務費，所編列
      之預算極為有限，和平基金會於受託經營二二八紀念館期間，於預算外之一切
      人事薪資、設備維護管理、職工福利、人員遣散等費用，均由和平基金會支出
      ，其金額（不含遣散費）達一千一百餘萬元以上。而依被證二委託經營契約書
      第五條、被證三委託經營契約書第七條之約定：「如有以紀念館名義接受其他
      之補助、捐款及其孳息等收入，應開立專戶專款專用，並接受甲方（即）之查
      核」，換言之，若係以和平基金會名義接受之捐款、補助或孳息，即無專款專
      用並接受查核之義務。而捐款對象應視捐款人係捐予和平基金會或二二八紀念
      館而定，不得謂和平基金會在受託經營期間所募得之款項即是以紀念館名義接
      受之捐款。事實上，在文化局成立前，二二八紀念館業務主管單位係民政局，
      從無「和平鴿二二八紀念館通訊」上登載捐款金額即屬二二八紀念館名義所受
      捐款之主張，縱被告任局長後，於八十九年五月十二日「台北市二二八紀念館
      委託業務查核會議」時，文化局與會人員亦未曾提出該主張，於當日之前和平
      鴿已發行三年計十八期，而和平基金會收支表、明細表所列紀念館名義收受捐
      款收入則為二十萬餘元，和平基金會於八十九年三月三十一日亦已將屬紀念館
      名義之捐款明細傳真予文化局。故若文化局自始在主觀上認為和平鴿所載捐款
      收入當然應被認定為對二二八紀念館之捐款，而非對基金會之捐款，則文化局
      所製作之八十九年五月十二日查核會議記錄，斷無在上開會議紀錄記載查核無
      誤之理，可知文化局官員（包括被告在內）根本不認為和平鴿上記載之捐款係
      對紀念館而非基金會之捐款，且已查核認定捐款收入部分之帳務明細屬實。
    (四)因被告否認台北市政府有甄選須知第十五條「受託者有優先續約權」之義務，
      和平基金會在各種行政主管機關壓力下又不接受官方說法，被告及文化局乃於
      八十九年五月十二日後，開始構思與散布「和平鴿上登載捐款金額即屬紀念館
      名義所受捐款」之論調，企圖抹黑基金會與原告個人操守，以正當化其違約排
      除基金會得優先繼續經營之事實。和平基金會認為只要再次向捐款人確認其捐
      款對象，文化局自無再有爭議餘地，乃於八十九年六月二十七日文化局派股長
      黃國琴、主任王儉、李宏健會計師至基金會查帳時，建議文化局就其仍有異議
      之捐款，向捐款人確認當初捐款對象即明，雙方就此當場達成共識，孰料文化
      局又推翻共識來函拒絕該提議。茲以和平鴿上登載「銅雕義賣募款」係於紀念
      館開館前和平基金會已進行之義賣募款活動，銅雕之費用與成本均係和平基金
      會所支出；而和平基金會勸募所得捐款，僅和平鴿上所載原告個人捐款即有一
      百七十六萬餘元，原告當初捐款之對象係和平基金會，文化局不能事後片面認
      定為對紀念館之捐款。
    (五)被告為著名作家，嗣應台北市長馬英九遠赴德國邀請其擔任首屆文化局長，其
      言論具有相當大之社會影響力與公信力，被告所為侵害原告名譽之言論，其殺
      傷力數倍於一般平民之言論，且透過新聞媒體之傳播，已嚴重損害原告多年來
      出錢出力參與各項社會服務工作所建立之令譽，使社會大眾因此對原告之人格
      與操守產生負面印象或質疑，令原告深感憤怒與痛苦。
  三證據：提出台北市政府文化局八十九年五月十七日北市文化二字第八九二０四一
    九一００號函及附件委託業務查核會議紀錄、正興聯合會計師事務所麥福泉會計
    師致和平基金會函、台北市議會八十九年五月二十四日教育委員會第三次會議紀
    錄、台灣日報、自由時報、中央日報九十年二月二十六日報導剪報、清代玉雕藝
    術乙書序文、台北市政府民政局委託民間經營台北市二二八紀念館甄選須知、新
    浪網下載九十年二月二十五日中央社即時新聞稿、被告所著野火集內容五頁、二
    二八紀念館網站下載台北市政府獎狀及表揚報導、「乙○○、馬英九、二二八」
    書為證，並聲請訊問證人馬岳琳、廖真翊。
乙、被告方面：
  一聲明：
    (一)如主文第一項所示。
    (二)如受不利判決，願供現金或同面額之台北銀行市府分行可轉讓定期存單供擔保
      ，請准免為假執行。
  二陳述：
    (一)和平基金會自八十六年三月一日起至八十九年五月三十一日止，先後接受民政
      局及文化局之委託經營二二八紀念館，原告當時係和平基金會之執行長，於前
      述期間受和平基金會委派擔任二二八紀念館之館長，負責和平基金會受託期間
      對二二八紀念館館務之經營。二二八紀念館之土地、建物、設備均屬台北市所
      有，該紀念館之監督管理職權，於八十六年間由民政局負責，於八十八年十一
      月六日文化局成立後，則移由文化局負責。依八十六年三月一日和平基金會與
      民政局簽定之台北市二二八紀念館委託經營契約書第五條及於八十九年三月一
      日和平基金會與文化局續簽之台北市二二八紀念館委託經營契約書第七條約定
      ，和平基金會有關經費之支出及收入，應依規定獨立設帳，並接受台北市政府
      之查核，如有以紀念館名義接受其他之補助、捐款及其孳息等收入，應開立專
      戶專款專用，並接受台北市政府之查核。被告自八十八年十一月六日起擔任文
      化局首任局長，對紀念館之受託經營實況，依法令及職權均應善盡監督管理之
      職，若其經營有違法違約之情形，依法依約更應追究其責。
    (二)自八十九年三月起文化局對二二八紀念館之經營事項為業務查核，發現和平基
      金會就以紀念館名義接受或募得之捐款等收入有未依約開立專戶獨立設帳、未
      據實向文化局核報、未依約專款專用且帳目不清等缺失：
      1.於八十九年三月二十七日文化局至二二八紀念館進行業務查核，原告向文化
        局人員表示和平基金會有三個帳戶，分別是市府預算之撥款帳戶（台灣銀行
        業務部，帳號00000000000）、基金會對外募款帳戶（郵局，劃
        撥帳號：0000000）、基金會帳戶（台灣銀行忠孝分行），其中對外
        募款專用之郵局劃撥帳戶收入嗣均撥入和平基金會於台灣銀行忠孝分行之帳
        戶，原告並稱此係基金會之收入，不歸紀念館所有。足見和平基金會係將所
        有收入均匯到一個帳戶中，就二二八紀念館之收支未依約獨立開戶設帳與基
        金會之收支加以區別。而該郵局劃撥帳號係刊載在館刊和平鴿之對外募款帳
        號，該劃撥帳號接受之捐款當然應係以紀念館名義所得之捐款，並非和平基
        金會所有，契約期滿時若有剩餘，依約應交還文化局。又契約要求開立專戶
        獨立設帳，並非限以「紀念館」名義開戶，和平基金會自可以其另開一專戶
        獨立管理紀念館之收支，然基金會未如此作為，顯已違反契約約定。
      2.於八十九年三月二十七日文化局至二二八紀念館進行業者查核後，對帳務有
        疑問，和平基金會於八十九年三月三十一日傳真資料予文化局表示以紀念館
        名義捐款收入之專戶收入明細（自八十六年六月至八十九年二月）共計二十
        萬七千零三十元，但三年來基金會用於紀念館之支出計九百九十五萬八千七
        百九十元（不含市府預算）。文化局自行依第一至十八期和平鴿統計，屬於
        以紀念館名義取得之捐款等收入計達一千餘萬元，和平鴿既為二二八紀念館
        之館刊，亦係文化局編列預算所支應之刊物，並非基金會之會刊，僅於和平
        基金會受託經營期間由其編輯，在和平鴿上所載之捐款等收入，自皆屬於以
        紀念館名義募得之款項，故和平鴿所載之捐款等收入應係以紀念館名義所得
        之款項。
      3.依和平鴿創刊號第三版大地與母親銅雕募款辦法載明：「紀念銅雕所募集之
        款項作為台灣和平基金會推動台北二二八紀念館所有工作或教育活動之用」
        ，且銅雕上印有「二二八紀念館開館紀念」等字樣，足見購買銅雕捐款之目
        的，係為推動二二八紀念館營運之用，顯屬以紀念館名義所得之收入，不因
        銅雕於紀念館開館前製作而有不同，銅雕製作之成本應予核銷可於捐款收入
        中扣除，但無礙於該收入係以紀念館名義所得之性質。
      4.於八十九年五月十二日文化局人員再至二二八紀念館辦理複檢，和平基金會
        僅提出八十七年一月至八十九年四月「收入」項中「捐款收入」之收據存根
        聯及基金會製作之明細表、收支表，但「支出」項部分，因全部「支出」之
        原始憑證，基金會表示存放在正興會計師事務所事務所，現場無法核對，故
        當天僅就「捐款收入」項之內容予以查核。八十九年五月十六日文化局人員
        再赴紀念館，查核上次基金會未提供之原始憑證等資料，惟基金會仍未提供
        。八十九年五月十八日基金會以台和2K文字第０一八號函提出附件一紙，說
        明三年來用於紀念館之支出計一千一百六十九萬五千三百元，此顯與基金會
        八十九年三月三十一日所提之九百九十五萬八千七百九十元不同。八十九年
        五月十九日基金會傳真八十六年三月一日至十二月三十一日之收支明細表（
        並無原始憑證）至文化局會計室，文化局人員再將該收支明細表，與文化局
        自行自「和平鴿」上統計之數做形式上比對，又發現有諸多不一致之處。
      5.依約所有以紀念館名義取得之收入，基金會應專款專用於紀念館之館務經營
        ，惟由基金會自提之收支明細表支出項目中，僅依形式審查，即發現有非屬
        於紀念館經營所需之支出項目，例如：贊助款（基金會贊助其他基金會之款
        項）、汽車維修等費用（甲○○館長個人汽車之各項費用）、和平中心費（
        基金會自設之研究機構）、律師顧問費（此為基金會自己之法律顧問）。
      6.文化局對前揭瑕疵於八十九年五月二十四日向台北市議會提出專案報告，當
        日台北市議會教育委員會會議即做成主席裁示：「有關二二八紀念館帳目事
        宜，請相關主管機關（文化局、教育局、民政局）本於職權查核清楚，並將
        查核結果送教委會參考」。
    (三)和平基金會始終拒絕交出查帳所須之相關帳冊、原始憑證等資料，文化局即自
      八十九年五月二十六日起多次發函要求和平基金會提出帳冊，以供文化局委任
      之會計師依約查核。惟基金會僅數度發函爭執，惟始終不願交付相關帳冊及原
      始憑證並拒絕文化局查帳。至原告所稱國稅局查帳，與北市文化局完全無關，
      ，又原證一會議紀錄上明載係八十九年五月十二日之查核結果，與五月十六日
      毫無關連，而當日僅針對八十七年一月至八十九年四月捐款收入查核，不僅不
      含支出項，且實際僅指基金會開立收據之「個人捐款」及「銅雕收入」二項，
      至於其他收入如捐款箱、門票、義賣品、利息等，因時間有限均未查驗核對，
      且所核對者為和平基金會所開付之收據存根聯與其自行製作之明細表及收支表
      相符，並未進一步核對會計傳票及帳簿，而就支出項會未查核之事，該次會議
      記錄亦表明：「支出經費除本府撥款部分應檢送本府核銷外，其餘經費之原始
      憑證，基金會陳明係存放正興會計師事務所處，故現場無法核對」，然和平基
      金會卻斷章取義函稱：「就本會受託經營二二八紀念館之收支帳目表示經核相
      符」，對此文化局亦於八十九年十一月一日去函詳加澄清，八十九年五月十二
      日既僅就收入帳中之部分為核對，支出項更未查核，自無收支相符之結果。又
      八十九年五月十六日和平基金會根本並未提供文化局查帳所須之紀念館部分相
      關帳冊資料及原始憑證，原告空言主張，又屬混淆。
    (四)原證二會計師查核報告係受基金會而非文化局委任，不能以其已查核即謂文化
      局已查核，且該查核報告並未區別紀念館及基金會之不同，此觀查核之會計師
      麥福泉於本院九十年度訴字第三四四三號文化局對和平基金會所提交付帳冊事
      件中證述甚明，原告於該案審理亦證稱：「會計師只負責會計項目是否清楚，
      給會計師的單據都是進基金會的帳，會計師無法區別專款是否專用」，則原證
      二查核報告與紀念館收支實情之釐清毫無關連。又於八十九年六月二十七日查
      帳時，基金會人員單方面提議向捐款人確認捐款意向，文化局人員僅同意代為
      轉達，並要基金會以書面來函表示意見，但無文化局人員及會計師與其達成共
      識之事，且由和平鴿上所載之徵求捐款說明，即可證載於和平鴿上之款項係捐
      於二二八紀念館營運之用，自無嗣後再向捐款人確認捐款意圖之必要，文化局
      乃依法回函表示不同意重新調查捐款人捐款意願之提議，並無推翻所謂共識之
      事。
    (五)於九十年二月二十五日原告舉行「乙○○、馬英九、二二八」新書發表會，於
      會中抨擊市府團隊以白色恐怖壓迫和平基金會退出二二八紀念館經營權，並點
      名批評被告「傲慢無知、大玩政治與媒體」云云，採訪該新聞之記者，主動至
      辦公室詢問被告之看法，被告乃對原告不實之指控予以回應澄清，並依前揭查
      帳所發現之瑕疵事實說明：基金會並未依約將以紀念館名義所得之收入款項獨
      立設帳，這筆錢應是公共財產，依合約應專款專用，而原告向文化局表示，以
      紀念館名義所得為二十多萬元，但是依文化局統計紀念館館刊和平鴿上登載的
      捐贈額就有一千多萬元，此顯不符，自有查帳澄清之必要，更何況市議會教育
      委員會亦要求文化局查核，然基金會仍拒絕查帳，市府將循民事訴訟以維權益
      。被告並非主動召開記者會，原證四報導內容其文字係記者之文字，並非被告
      之投書，而文字每因各記者之認知差異、用字遣詞及新聞之精簡特性而有不完
      整之事，此非可歸責於被告。至報導之小標題，如「涉嫌侵占公共財產」等字
      眼，是報紙編輯用語，並非被告用詞，且所謂「目前委任會計師的查帳工作已
      告一段落」係指文化局委任之會計師多次前往基金會查帳，但基金會均拒不提
      供相關資料之事，九十年三月六日致文化局之函可證，正因基金會拒不提供相
      關帳冊，故查帳工作只好暫告一段落，待提起民事訴訟以主張權利，所謂查帳
      工作已告一段落不當然等於有查到帳且查帳完畢。而「對此市府會依法提出民
      事訴訟」部分為正當權利之行使，毫無侵害名譽之問題。
    (六)於原告及和平基金會經營二二八紀念館期間，台北市政府每年度編列予二二八
      紀念館之預算，少則四千萬元，多則八千萬元（尚不含第二預備金），原告卻
      稱獲市府編列之預算極為有限，實屬混淆。和平基金會既本於自由意志簽立經
      營契約，臨訟卻又以經營紀念館為無償而為爭執，自屬無稽。
    (七)八十九年五月二十四日台北市議會就此做成未查明前不宜對外發表意見之決議
      ，此後被告即依市議會之指示積極查帳，且並未對外發表意見，被告係因原告
      主動召開記者會抨擊文化局假查帳之名行白色恐怖之實，因此被動接受訪問而
      就文化局查帳之理由為說明，被告亦有向記者表示肯定原告擔任館長期間的用
      心與認真，何能謂被告有惡意？
    (九)綜上所述，被告所述均有明確證據可證為真實，且與公共利益有關，被告發言
      之言論係基於善意，因自衛、自辯及保護合法利益，而對可受公評之事為適當
      之評論，自無侵權行為之可言。
  三證據：提出建物登記謄本、八十六年三月一日台北市二二八紀念館委託經營契約
    書、八十九年一月二十八日台北市二二八紀念館委託經營契約書、和平基金會八
    十九年三月三十一日傳真函、和平鴿所載捐款資料統計明細、和平基金會八十九
    年五月十八日台和2K文字第０一八號函、八十九年五月二十四日文化局專案報告
    書面資料、台北市議會教育委員會第三次會議紀錄、文化局八十九年五月二十六
    日北市文化二字第八九二０四三二六００號函、八十九年六月二十二日北市文化
    二字第八九二０五六四九００號函、八十九年七月十五日北市文化二字第八九二
    ０六一一四００號、八十九年八月四日北市文化二字第八九二０七三０一００號
    函、八十九年九月二十五日北市文化二字第八九二０九七八一００號函、八十九
    年十一月一日北市文化二字第八九二一一二八八００號函、九十年一月二十九日
    北市文化二字第九０二０一０五０００號函、和平基金會八十九年六月三十日台
    和2K文字第０一九號函、八十九年八月二十四日台和2K文字第０二一號函及會議
    紀錄、八十九年十月十七日台和2K文字第０二三號函、文化局九十年三月一日北
    市文化二字第九０二０二八四七００號函、九十年二月六日委託會計師查核和平
    基金會會計帳目會議紀錄、九十年度訴字第三四四二號交付帳冊事件九十年十二
    月十日言詞辯論筆錄、九十一年三月十八日言詞辯論筆錄、和平鴿第一至十八期
    為證。
丙、本院依原告聲請：
  一向民政局調閱該局有關二二八紀念館委託和平基金會經營之全部業務查核會議紀
    錄。
  二向文化局調閱該局有關二二八紀念館委託和平基金會經營之全部文件。
  理    由
一原告起訴主張：和平基金會自八十六年二月二十八日至八十九年五月三十一日先後
  受民政局及文化局委託經營二二八紀念館，和平基金會委派原告出任二二八紀念館
  館長。詎被告出任文化局局長後，竟在無憑無據之情況下，於九十年二月二十五日
  向記者宣稱：「甲○○以二二八紀念館名義對外募得上千萬元的捐款，卻未據實向
  文化局核報，反讓台灣和平基金會據為己有，文化局將在最短時間內提出民事訴訟
  ，儘速追回屬於市民的公共財」，其出於毀損原告名譽之故意，散布前揭侵害原告
  名譽之言論，縱非故意，亦有過失，依民法第十八條、第一百八十四條第一項前段
  、第一百九十五條第一項規定，被告應負侵權行為損害賠償責任，為此訴請被告回
  復原告之名譽並就原告精神上所受痛苦給付非財產上損害賠償等情，求為判決如訴
  之聲明第一、二項所示。
二被告則以：二二八紀念館之監督管理職權，於八十六年間為民政局負責，於八十八
  年十一月六日後則由文化局負責。文化局自八十九年三月起對二二八紀念館之經營
  事項為業務查核，發現和平基金會就以紀念館名義接受或募得之捐款等收入，有未
  依台北市二二八紀念館委託經營契約書約定開立專戶獨立設帳、未據實向文化局核
  報、未依約專款專用且帳目不清等缺失，迭經文化局要求和平基金會提出二二八紀
  念館部分相關帳冊資料及原始憑證供查核，和平基金會仍拒絕提供。原告復於九十
  年二月二十五日舉行「乙○○、馬英九、二二八」新書發表會，抨擊市府團隊以白
  色恐怖壓迫基金會退出紀念館經營權，並批評被告傲慢無知、大玩政治與媒體，被
  告乃應記者之採訪對原告之指控予以澄清，並說明和平基金會並未依約將以二二八
  紀念館名義所得之收入款項獨立設帳，該筆錢應是公共財產，依合約應專款專用，
  而原告向文化局表示以紀念館名義所得僅二十餘萬元，但依文化局統計館刊和平鴿
  上登載捐款額即有一千多萬元，顯有不符，自有查帳澄清之必要，然基金會仍拒絕
  查帳，台北市政府將循民事訴訟以維權益。原告提出之報導內容係記者之文字，有
  不完整之事非可歸責於被告，被告所述均有證據可證為真實，且與公共利益有關，
  係基於善意而發言，因自衛、自辯及保護合法利益，而對可受公評之事項為適當之
  評論，自無侵權行為等語，資為抗辯。
三查和平基金會先後於八十六年三月一日、八十九年一月二十八日與民政局、文化局
  訂立台北市二二八紀念館委託經營契約書，受託辦理二二八紀念館經營有關事宜，
  委託經營期間至八十九年五月三十一日止，原告於該期間受和平基金會委派出任二
  二八紀念館館長。原告於九十年二月二十五日舉行其所口述「乙○○、馬英九、二
  二八」新書發表會，並表示和平基金會被馬英九市府與被告聯手壓迫退出二二八紀
  念館經營權，記者乃就此訪問被告後為報導，其中台灣日報、中央日報、中央社即
  時新聞報導內容為：「乙○○表示，甲○○以『二二八紀念館』名義對外募得上千
  萬元的捐款，卻未據實向文化局核報，反讓『台灣和平基金會』據為己有；目前委
  任會計師的查帳工作已告一段落，文化局將在最短期間內提出民事訴訟，希望儘速
  追回屬於台北市民的『公共財』」，自由時報報導內容則為：「葉（即原告）在館
  長任內以紀念館名義所募得之款項，按照雙方合約應為專款專用，公共財不應被歸
  於基金會所有，市府將提出民事訴訟以釐清帳目問題。．．．此外，乙○○指出，
  基金會未將以二二八紀念館名義募得的捐款收入獨立設帳，光是紀念館所發行的月
  訊刊物《和平鴿》上所明載，就有一千多萬元，這筆錢應該是公共財，依合約應專
  款專用，甲○○卻表示對外募款僅二十多萬元，並拒絕提出捐款相關帳目，對此市
  府會依法提出民事訴訟」等事實，有原告提出之九十年二月二十六日台灣日報、台
  灣時報、中央日報剪報、新浪網下載九十年二月二十五日中央社即時新聞稿、「乙
  ○○、馬英九、二二八」乙書及被告提出之台北市二二八紀念館委託經營契約書為
  證，復為兩造所不爭執，堪信為真實。
四按因故意或過失，不法侵害他人之權利者，負損害賠償責任，民法第一百八十四條
  第一項前段定有明文。名譽權為人格權之一，以人在社會上應受與其地位相當之尊
  敬或評價之利益為其內容，乃前開法條所稱之權利。又所謂侵害名譽，指以言語、
  文字、圖畫或其他方法貶損他人在社會上之評價，使其受到他人憎惡、蔑視、侮辱
  、嘲笑、不齒與其往來，且行為人有傳播散布之行為，始足當之。是妨害名譽之構
  成要件計有：須有侵害名譽之行為、須侵害被害人之名譽權、須發生損害、須加害
  行為與損害間有相當因果關係、行為須不法、須行為人有故意或過失。本件原告主
  張被告在無憑無據之情況下，於九十年二月二十五日向記者宣稱：「甲○○以二二
  八紀念館名義對外募得上千萬元的捐款，卻未據實向文化局核報，反讓台灣和平基
  金會據為己有，文化局將在最短時間內提出民事訴訟，儘速追回屬於市民的公共財
  」，係出於毀損原告名譽之故意，散布前揭侵害原告名譽之言論，縱非故意，被告
  亦有過失，應負侵權行為損害賠償責任云云，為被告所否認，並以前揭情詞置辯。
  則依舉證責任分配之原則，自應由原告就被告之行為符合侵權行為之成立要件負舉
  證之責。
五經查，證人即自由時報記者馬岳琳結證稱：原證四號第二頁自由時報報導是伊到被
  告辦公室採訪被告後所寫，這篇報導內容是依照被告所言全部記載。上半部第一段
  中被告說公共財不能歸基金會所有，所指公共財為報導下半部第二段所言，依月訊
  刊物和平鴿上所載就有一千多萬元，這筆錢就是公共財。被告說這筆錢應該是公共
  財，依合約應專款專用，原告卻表示對外募款僅二十多萬元，並拒絕提出捐款相關
  帳目，對此市府會依法提出民事訴訟，被告當初應未說出要提怎樣的民事訴訟。被
  告說這筆一千多萬元是屬於公共財的依據，因二二八紀念館名義所募得捐款收入獨
  立設帳，這捐款收入在和平鴿這份刊物上就有記載，伊覺得被告說法可以接受，所
  以就沒有再追問，直接引述在報導中。被告有提過向和平基金會查帳，就是伊報導
  中所寫，原告拒絕提出捐款相關帳目等語（見本院卷(二)第十七至二十頁）；證人即
  中央通訊社記者廖真翊亦結證稱：原證七號這篇報導是伊所作採訪及撰寫，這件事
  情發生一年多了，是在何種時地所為採訪伊已經記不得，有可能是面對面，也有可
  能是一群記者採訪她，通常後者的情形比較多，中央通訊社發文的內容都很嚴謹，
  如果伊用「乙○○表示」這樣的文字，應該是依她所言撰寫。伊沒有辦法逐字確認
  每個字都是乙○○所言，但是應該已經很貼切甚明（見本院卷(二)第四十四至四十五
  頁），依前開證人所證，可認自由時報及新浪網下載中央社即時新聞稿之內容確係
  本於被告陳述所為之報導，再觀諸該等報導之內容，已足使一般人對原告之社會評
  價有所貶損，原告主張被告曾對記者為上述內容之發言，其名譽因而受有影響，應
  為可採。
六次查，依八十六年三月一日和平基金會與民政局簽訂台北市二二八紀念館委託經營
  契約書第五條約定：「有關經費之收支，乙方（即和平基金會）應按一般會計公認
  原則及稅法規定辦理；如有以紀念館名義接受其他之補助、捐款及其孳息等收入，
  應開立專戶專款專用，並接受甲方之查核」及八十九年一月二十八日和平基金會與
  文化局簽訂台北市二二八紀念館委託經營契約書第七條約定：「乙方有關經費之支
  出及收入，應依規定獨立設帳，並接受甲方（即文化局）之查核。如有以紀念館名
  義接受其他之補助、捐款及其孳息等收入，應開立專戶專款專用，並接受甲方之查
  核」，可知和平基金會於受託經營二二八紀念館期間，就二二八紀念館之收支須設
  置獨立帳戶，並接受民政局、文化局之查核。本件原告自承和平基金會設有三個帳
  戶，分別為：1.市府預算之撥款帳戶，台灣銀行業務部，帳號000000000
  00；2.基金會對外募款帳戶（即紀念館募款帳戶），郵局劃撥帳號：00000
  00；3.基金會帳戶，台灣銀行忠孝分行；其中基金會對外募款帳戶（即紀念館募
  款帳戶）之收入嗣後均撥入基金會於台灣銀行忠孝分行之帳戶，可見就二二八紀念
  館之收支，和平基金會並未依約開立專戶獨立設帳，足堪認定。
七又查，依據和平基金會經營二二八紀念館期間出版之館刊和平鴿上所載捐款資料統
  計結果，其中捐款箱捐款為八十八萬七千八百七十二元，個人捐款為一千零一萬八
  千八百九十四元，銅雕捐款為九十四萬一千五百元，紀念館之友收入五萬九千元（
  五十九人次，年費一千元），有被告提出之第一至十八期和平鴿可憑。原告雖陳稱
  應視捐款人之捐款對象究為和平基金會或二二八紀念館而決定該等捐款之歸屬，且
  銅雕義賣募款係紀念館開館前和平基金會已進行之活動，銅雕之費用與成本均係和
  平基金會所支出，而和平鴿上所載原告個人捐款即有一百七十六萬餘元，原告當初
  捐款之對象係和平基金會，文化局不能以和平鴿所載捐款均認係二二八紀念館之捐
  款云云。惟和平鴿既為二二八紀念館之館刊，並非和平基金會之會刊，係由文化局
  編列預算支應，和平基金會僅於受託經營二二八紀念館期間負責編輯，且其上徵求
  捐款欄載稱：「本館為台灣首創公有民營之紀念館，未來館務之營運，有賴民間人
  士、企業團體的熱心奉獻，歡迎各界人士提供捐款及建言，本館的所有收入，均作
  為推廣更適合於您的館務活動之用」，大地與母親銅雕募款辦法亦表明：「紀念銅
  雕所募集之款項作為台灣和平基金會推動二二八紀念館所有工作或教育活動之用」
  ，客觀上自足使人認為和平鴿上所載捐款均為二二八紀念館之收入，原告所陳顯違
  反一般人合理之認知與期待。至和平基金會因製作銅雕付出之支本，可另依會計程
  序予以核銷而於捐款收入中扣除，並無礙該收入係紀念館名義所得之性質。再者，
  依和平基金會八十九年三月三十一日傳真函暨以二二八紀念館名義捐款專戶收受明
  細所載，該會表示經營二二八紀念館期間捐款僅二十萬七千零三十元，此為原告所
  不否認。準此，被告憑原告任館長期間出版之館刊所載捐款收入統計，認為原告以
  二二八紀念館名義對外募得上千萬元之捐款卻未據實向北市文化局查報，反讓台灣
  和平基金會據為己有，並依此向記者為陳述，其主觀上縱非認上情確為真實，亦有
  相當理由相信其為真實，要難有侵害原告名譽之故意或過失可言。
八再查，原告另陳稱於八十九年五月十二日文化局曾派員至和平基金會查核帳務且該
  次會議紀錄亦記載查核無誤，而和平基金會之簽證會計師「正興聯合會計師事務所
  」亦出具查核證明書，證明和平基金會之收入與支出並無不正常情事，可知帳務並
  無不清。然依文化局八十九年五月十七日北市文化二字第八九二０四一九一００號
  函及附件委託業務查核會議紀錄所載：「六討論及決議：．．．(二)本日針對八十七
  年一月至八十九年四月捐款收入，查核基金會所開付收據存根聯及基金會記錄之明
  細表及收支表，經核相符。(三)支出經費除本府撥款部分應檢送本府核銷外，其餘經
  費之原始憑據，基金會陳明係存放正興會計師事務所處，故現場無法核對。(四)請基
  金會於八十九年五月十六日前補送資料明細如下：1.基金會自八十六年三月一日至
  十二月三十一日之收支明細表．．．」，足見和平基金會僅提出八十七年一月至八
  十九年四月收入項中的「捐款收入」之收據存根聯及基金會製作之明細表、收支表
  ，但支出部分之原始憑證因存放正興會計師事務所事務所致現場無法核對，並未作
  成帳務查核相等之決議。且文化局亦曾以八十九年十一月一日北市文化二字第八九
  二一一二八八００號函回覆和平基金會謂：「八十九年五月十二日二二八紀念館委
  託查核會議紀錄決議所謂經核相符，其中捐款收入僅指八十七年一月至八十九年四
  月間，基金會開立收據之個人捐款及銅雕收入二項，以其收據存根聯核對基金會自
  行製作之明細表及收支表，核予相符，並非如基金會所言就該會受託經營二二八紀
  念館之收支帳目表示經核相符」。而文化局陸續以八十九年五月二十六日北市文化
  二字第八九二０四三二六００號函、八十九年六月二十二日北市文化二字第八九二
  ０五六四九００號函、八十九年七月十五日北市文化二字第八九二０六一一四００
  號，請基金會提出以紀念館名義所得之收入支出帳簿及憑證，獲和平基金會以八十
  九年十月十七日台和2K文字第０二三號函表示：「本會受託經營二二八紀念館，經
  營績效優劣，自有社會一定之品評，本會當虛心接受。然而貴會前開反覆矛盾不一
  之查帳要求，本會依法依約均無配合義務，並謹以此函表示不再回應貴局之任何相
  關要求。貴局倘認為本會有任何違法違約之處，歡迎貴局向司法機關申告，本會將
  靜候司法機關調查，以還本件事實之原貌」，堪認和平基金會並未提出全部帳冊及
  憑證供文化局查核，自無查核無誤之可言。又正興聯合會計師事務所麥福泉會計師
  致和平基金會函固載稱：「經本所就基金會之收入與支出執行必要之查核程序。收
  入部分：一般捐贈收入係以開立台灣和平基金會收據交捐款人收執；門票收入開立
  門票交由參觀人；捐款箱收入經由二人會同盤點後存入銀行。支出部分：除政府補
  助款，檢據交由政府核銷外，其餘支出亦取得適當之支出證明。本所查核結果，其
  收入與支出並未發現不正常情事」，然麥福泉於本院九十年度訴字第三四四二號文
  化局訴請和平基金會交付帳冊事件九十年十二月十日言詞辯論期日，結證稱：其查
  帳時未區別二二八紀念館或基金會二者的不同，所有收入都以基金會的收入為主，
  原告於該案九十一年三月十八日言詞辯論期日亦證述：二二八紀念館本身不能開戶
  ，基金會自行募的款項是另外的郵局帳戶，由郵局收的錢，都是轉到和平基金會的
  錢，會計師只負責會計項目是否清楚，給會計師的單據都是進基金會的帳，會計師
  無法區分別專款是否專用，有被告提出而為原告不爭執之該案言詞辯論筆錄可稽。
  是原告陳稱文化局就和平基金會與二二八紀念館之帳務已查核無誤，尚非可採。
九第查，被告曾聘請會計師李宏健至和平基金會查核會計帳簿及憑證為原告所是認，
  原告雖主張文化局黃國琴股長、王儉主任會同李宏健會計師至和平基金會，經與原
  告及會計葉鈴燕協議，達成該會受託經營二二八紀念館期間，另有接受捐款予本基
  金會使用，上述款項收入非用紀念館名義取得，經與貴局代表人員說明，代表人等
  亦明瞭本會所指之部分與二二八紀念館收入專款專用有別之共識，並提出和平基金
  會八十九年六月三十日台和2K文字第０一九號函為據。惟被告已否認文化局派至和
  平基金會查帳人員曾與和平基金會及原告達成該共識，且依前所述，文化局自八十
  九年五月二十六日起即陸續函請和平基金會提出以紀念館名義所得之收入支出帳簿
  及憑證，則無從認定文化局已與和平基金會及原告達成該共識。又文化局於九十年
  二月六日委託會計師查核和平基金會會計帳目結果，該會並未提供八十六年三月一
  日至八十九年五月三十一日用於台北市二二八紀念館之支出明細及憑證供會計師查
  核，且基金會二名工作人員表示已發文表明不願再回應文化局及教育局的查核作業
  ，有文化局九十年三月一日北市文化二字第九０二０二八四七００號函暨檢附九十
  年二月六日委託會計師查核和平基金會會計帳目會議紀錄為憑。足認文化局委請會
  計師查核和平基金會以二二八紀念館名義所得之收支帳務之工作，已因和平基金會
  不配合提出收支明細及憑證而無法繼續進行，被告辯稱和平基金會並未提出全部帳
  冊及憑證供文化局查核乙節，應屬可信。原告基於上述事實，向記者表示目前委任
  會計師查帳工作已告一段落，文化局將在最短期間內提出民事訴訟，希望儘速追回
  屬於台北市民的公共財，要無不合。而原告既不提出全部帳冊及憑證供文化局查核
  ，又於前述八十九年十月十七日台和2K文字第０二三號函表示歡迎文化局向司法機
  關申告，則文化局於九十年七月對和平基金會提起請求交付帳冊之訴訟，應係合法
  權利之行使，且為其查核帳目釐清和平基金會及二二八紀念館之帳務所必須，要非
  不法侵害原告之名譽可比。原告主張被告係在無憑無據之情形下，因故意或過失而
  為如前之陳述，尚非有據。
十復查，本件係因原告於九十年二月二十五日舉行其所著「乙○○、馬英九、二二八
  」新書發表會，並表示和平基金會遭馬英九市府與被告聯手壓迫退出二二八紀念館
  經營權，記者因而採訪被告方面之意見，此為兩造所不爭。而依「乙○○、馬英九
  、二二八」書皮背面所載「這是一本『刺馬』、『屠龍』的回憶錄。去年二二八前
  夕，馬英九市府與文化局長乙○○與台北二二八紀念館續營衝突風波，鬧得滿城風
  雨，最後，原本經營二二八紀念館深具口碑的台灣和平基金會喪失投標資格，黯然
  離開苦心經營三年多的紀念館。今年二二八，前二二八紀念館館長甲○○，親自揭
  露馬英九市府與乙○○，如何聯手壓迫紀念館前經營團隊台灣和平基金會的內幕；
  同時公開馬英九與乙○○對於二二八事件與族群問題的傲慢無知與虛假面目」，可
  見原告就被告處理和平基金會續約經營二二八紀念館乙事已有所指控，被告身為文
  化局局長，為回應、澄清原告之指控，向記者陳述其所認知之事實，並未逾保衛自
  己及台北市政府之合理範圍，亦無從認定被告係基於惡意而發表該等言論。至被告
  曾因和平基金會經營二二八紀念館之帳務問題於八十九年五月二十四日向台北市議
  會提出專案報告，台北市議會教育委員會會議主席固裁示：「有關二二八紀念館帳
  目事宜，請相關主管機關（文化局、教育局、民政局）本於職權查核清楚，並將查
  核結果送教委會參考；在未查明前，不宜對外發表任何意見」，然台北市議會教育
  委員會會議主席之裁示僅為立法權對行政權之監督，且自八十九年五月二十四日迄
  九十年二月二十五日文化局已陸續查核和平基金會與二二八紀念館之帳務業如前述
  ，被告被動受訪，基於該階段查核結果就二二八紀念館帳目對外表示意見，亦難以
  被告未遵守該裁示即認為有侵害原告之故意。
十一綜上所述，原告主張被告任文化局局長，在無憑據之情形下向記者宣稱：「甲○○
  以二二八紀念館名義對外募得上千萬元的捐款，卻未據實向文化局核報，反讓台灣
  和平基金會據為己有，文化局將在最短時間內提出民事訴訟，儘速追回屬於市民的
  公共財」，係因故意或過失不法侵害原告之名譽權為不足採，被告抗辯其所述均有
  證據可證為真實，且非出於故意或過失而發表該等言論，自無侵權行為之可言，洵
  屬可信。從而，原告本於民法第十八條、第一百八十四條第一項前段、第一百九十
  五條第一項規定，訴請被告給付非財產損害賠償二百二十八萬元及自起訴狀送達翌
  日起算之法定遲延利息，並將附件一「道歉聲明」以十四號字體及半版之篇幅（二
  二．五公分乘一六．五公分）刊登在台灣日報、自由時報、中國時報及聯合報之全
  國版第一版以回復原告之名譽，尚有未合，不應准許；原告之訴既經駁回，其假執
  行之聲請即失所依據，應併予駁回。
十二本件事證已臻明確，兩造其餘攻擊防禦方法，於本判決結果不生影響，爰不一一論
  述，併此敘明。
據上論結：原告之訴為無理由，依民事訴訟法第七十八條，判決如主文。
中      華      民      國    九十二    年      四      月      三      日
                                        民事第四庭法      官  劉又菁
右為正本係照原本作成
如對本判決上訴，須於判決送達後二十日內向本院提出上訴狀
中      華      民      國    九十二    年      四      月       八     日
                                                  法院書記官  黃瓊滿


司法院資訊處製作；財團法人民間司法改革基金會備份。
